【裁判字號】    89,判,2958
【裁判日期】    891019
【裁判案由】    廢棄物清理法
【裁判全文】
最  高  行  政  法  院  判  決                  八十九年度判字第二九五八號
    原      告  三聖環保工程股份有限公司
    代  表  人  甲  ○  ○
    被      告  台中市政府
    代  表  人  張  溫  鷹
右當事人間因廢棄物清理法事件，原告不服行政院環境保護署中華民國八十八年八月
十九日八八環署訴字第四八一四九號再訴願決定，提起行政訴訟，本院判決如左︰
    主  文
原告之訴駁回。
訴訟費用由原告負擔。
    事  實
緣原告為取得第一類乙級廢棄物清除許可證之廢棄物清除機構，營業項目為從事一般
廢棄物及一般事業廢棄物之清除，不得從事第一類甲級有害事業廢棄物之清除。詎經
被告於民國八十七年十二月十九日派員前往台中市垃圾處理場稽查，發現原告清除行
政院國軍退除役官兵輔導委員會台中榮民總醫院（下稱台中榮民總醫院）產生屬第一
類甲級之有害事業廢棄物（感染性事業廢棄物），被告乃以其違反廢棄物清理法第二
十條及第二十七條規定，據以裁處罰鍰新台幣（下同）十五萬元。原告不服，提起訴
願、再訴願，遞遭決定駁回，遂提起行政訴訟，茲摘兩造訴辯意旨於次：
原告起訴意旨略謂：一、按「人民違反法律上之義務而應受行政罰之行為，法律無特
別規定時，雖不以出於故意為必要，仍須以過失為其責任條件。」司法院釋字第二七
五號解釋闡述甚明。查，本件系爭之台中榮民總醫院之感染性廢棄物，確係台中榮民
總醫院之疏失違約所棄置，原告並無任何故意或過失之責任。蓋本件台中榮民總醫院
其事業機構所產生之一般事業廢棄物（即有害廢棄物以外之廢棄物）係交由案外人榮
順清潔有限公司清運，並限定清運之對象僅限於一般事業廢棄物而已，至關於有害之
廢棄物則明文約定排除，不在清運範圍之內，有呈卷之「台中榮民總醫院室內外環境
清潔合約附約書」可稽，且依附約書第三條之約定，一般事業廢棄物（不含有害事業
廢棄物）係由台中榮民總醫院自行收集存放固定貯存場所後，由榮順清潔有限公司清
除，此觀諸該附約書甚明，原告僅係上揭附約書之連帶保證人而已，故原告所知之清
運範圍亦係以該醫院之一般事業廢棄物為限，並不清運其感染性之廢棄物。詎台中榮
民總醫院竟疏未注意，而將該院之系爭感染性之廢棄物亦自行收集密封於黑色垃圾袋
內後，始輾轉交予不知情之原告清運，故此確係台中榮總醫院之違約疏失所致，原告
確實不知情，實無違法之故意，況對台中榮民總醫院之疏失違約行為，亦屬無從注意
，此不能注意之情事，原告亦無過失可言，是原告就本案確為不知情，既無故意之認
識亦無過失之情事，況依廢棄物清理法第二十條之規定，係以廢棄物清除處理機構明
知其所清除處理之廢棄物，而應申請主管機關核准為規範，即必以有故意者，始有適
用，過失者尚無適用，故依首揭司法院解釋意旨，行為人無故意或過失者，則尚無行
政罰之責任條件，被告未為詳酌，遽為罰鍰處分，用法即有未洽。二、再訴願決定書
理由欄二略謂「依卷附現場照片所示，再訴願人所清除者包括以紅色垃圾袋密封並標
示感染性事業廢棄物標誌之廢棄物，則其既僱有清除技術員，自有能力分辨受託清除
之廢棄物是否為有害事業廢棄物，並有責任審查相關資料，尚難托詞係台中榮民總醫
院違約疏失所致，再訴願人屬不知情云云」，殆係斷章取義誤引卷內資料。蓋事實上
，本件系爭廢棄物係台中榮民總醫院將其密封裝置於紅色垃圾袋後，再密封放置於黑
色垃圾袋內棄放貯置地點，嗣被告檢查員於檢查時將黑色垃圾袋劃破後，再將裝置系
爭紅色垃圾袋取出拍照，此亦為被告所是認，此與被告歷次簽辯理由所載均屬相符，
由此顯見台中榮民總醫院係屬有意隱瞞系爭感染性廢棄物，故而將其密封放置於黑色
垃圾袋內，矇混充當一般廢棄物棄置，此亦足證原告確係受其隱瞞而致不知，是原告
對台中榮民醫院有意隱瞞之行為，確屬無從注意，要無過失可言。三、綜上所述，本
件原告並無故意或過失之行為，已如前述，且為本件爭議之所在，被告就此責任條件
並未詳為推究，說明理由，即遽依形式上之規定為罰鍰之處分，其認事用法，顯屬不
當，原訴願決定，再訴願決定未予指正，亦屬不當，為此請求判決將再訴願決定、訴
願決定及原處分均撤銷等語。
被告答辯意旨略謂︰一、按「公民營廢棄物清除、處理機構經營廢棄物之貯存、清除
或處理業務，應列明專業技術人員與貯存清除、處理之工具、方法、設備及場所，向
地方主管機關申請核發許可證。但從事有害事業廢棄物之貯存、清除或處理者，地方
主管機關應先報請中央主管機關核准，始得發給許可證。」為廢棄物清理法第二十條
之規定；又公民營廢棄物清除、處理機構違反第二十條之規定者，依同法第二十七條
之規定，罰處二萬元以上五萬元以下罰鍰；另「公民營廢棄物清除處理機構管理輔導
辦法」第五條第一項第一款第一目及第二目已明確規定第一類甲級廢棄物清除業務得
經營一般廢棄物、一般事業廢棄物及有害事業廢棄物，第一類乙級廢棄物清除業務得
經營一般廢棄物、一般事業廢棄物。第十四條第二項規定清除、處理技術員從事清除
、處理業務，應負責其所僱之清除、處理機構之正常營運及解決廢棄物清除、處理技
術問題，並應審查有關許可證申請書、定期監測報告、契約書、遞送聯單及營運紀錄
，確定內容無誤後，簽名蓋章。惟原告並未依規定辦理，故本案被告依法告發、處分
並無疑義。二、原告稱：依照規定，事業機構（行政院國軍退除役官兵輔導委員會台
中榮民總醫院）應做好事業廢棄物之貯存、分類，並標示感染性事業廢棄物標誌，針
對台中榮民總醫院將有害事業廢棄物與一般事業廢棄物合併清除、處理部分，被告已
依法告發、處分在案。惟原告明知本身清除機構所代為清除之廢棄物對象為醫院所產
生，有可能混有有害事業廢棄物，應注意能注意而不注意，即無故意，亦有過失違法
清運。原告所置廢棄物清除技術人員於廢棄物收集、運輸過程即應善盡職責，確實依
廢棄物清理法等相關規定辦理，但原告並未落實清除技術人員所應負之職責。三、本
件原告違反廢棄物清理法第二十條規定，依同法第二十七條規定論處，經查該法條就
責任要件並無特別規定，依司法院釋字第二七五號解釋意旨，仍須以過失為其責任要
件，原告既違反首揭法條規定，即推定為有過失，豈可僅因清運契約約定有所限制，
而全然不注意加以審查清運內容正確與否，是被告依法處罰，於法並無不合。綜上所
述，被告據以罰處並無違法或不當，請駁回原告之訴等語。
    理  由
按「公、民營廢棄物清除、處理機構經營廢棄物之貯存、清除或處理業務，應列明專
業技術人員與貯存清除、處理之工具、方法、設備及場所，向地方主管機關申請核發
許可證。但從事有害事業廢棄物之貯存、清除或處理者，地方主管機關應先報請中央
主管機關核准，始得發給許可證。」「公、民營廢棄物清除、處理機構，違反第二十
條規定者，處二萬元以上五萬元以下罰鍰，並制止其營業。」為廢棄物清理法第二十
條、第二十七條所明定。又依公民營廢棄物清除處理機構管理輔導辦法第五條第一項
第一款第一目及第二目規定：「第一類廢棄物清除業務：：（一）甲級：得經營一般
廢棄物、一般事業廢棄物及有害事業廢棄物清除業務：：（二）乙級：得經營一般廢
棄物，及一般事業廢棄物清除業務。」查本件原告係第一類乙級廢棄物清除許可證之
廢棄物清除機構，營業項目為從事一般廢棄物及一般事業廢棄物之清除，不得從事第
一類甲級有害事業廢棄物之清除，其竟逕行清除台中榮民總醫院產生之有害事業廢棄
物（感染性事業廢棄物），經被告於八十七年十二月十九日上午十時三十五分許在台
中市垃圾處理場稽查查獲，被告乃以原告違反廢棄物清理法第二十條及第二十七條規
定，裁處罰鍰十五萬元。原告不服，循序提起行政訴訟，主張：按「人民違反法律上
之義務而應受行政罰之行為，法律無特別規定時，雖不以出於故意為必要，仍須以過
失為其責任條件」司法院釋字第二七五號解釋甚明。本件台中榮民總醫院之感染性廢
棄物，確係台中榮民總醫院之疏失違約所棄置，原告並無任何故意或過失之責任，因
台中榮民總醫院其事業機構所產生之一般事業廢棄物係交由案外人榮順清潔有限公司
清運，並限定清運之對象僅限於一般事業廢棄物而已，至關於有害之廢棄物則明文約
定排除，不在清運範圍之內，原告僅係連帶保證人而已，故原告所知之清運範圍亦係
以該醫院之一般事業廢棄物為限，並不清運其感染性之廢棄物。詎台中榮民總醫院竟
疏未注意，而將該院之系爭感染性之廢棄物亦自行收集密封於黑色垃圾袋內後，始輾
轉交予不知情之原告清運，故此確係台中榮民總醫院之違約疏失所致，原告確實不知
情，實無違法之故意，況對台中榮民總醫院之疏失違約行為，亦屬無從注意，此不能
注意之情事，原告亦無過失可言，是原告就本案確為不知情，既無故意之認識亦無過
失之情事。本件系爭廢棄物係台中榮民總醫院將其密封裝置於紅色垃圾袋後，再密封
放置於黑色垃圾袋內棄放貯置地點，嗣被告檢查員於檢查時將黑色垃圾袋劃破後，再
將裝置系爭紅色垃圾袋取出拍照，由此顯見台中榮民總醫院係屬有意隱瞞系爭感染性
廢棄物，故而將其密封放置於黑色垃圾袋內，矇混充當一般廢棄物棄置，此亦足證原
告確係受其隱瞞而致不知，是原告對台中榮民總醫院有意隱瞞之行為，確屬無從注意
，要無過失可言，本件原告既無故意或過失之行為，被告就此責任條件並未詳為推究
，說明理由，即遽依形式上之規定為罰鍰之處分，其認事用法，顯屬不當云云。經查
，按清除機構應取得第一類甲級廢棄物清除許可證，始得接受有害事業廢棄物清除之
委託，為前開法條所明定，故凡未取得第一類甲級廢棄物清除許可證，逕行清除有害
事業廢棄物者，即應受罰，而首揭法條並未明定僅處罰故意犯，自應包含過失行為在
內。本件原告係屬第一類乙級廢棄物清除許可證之廢棄物清除機構，營業項目為一般
廢棄物及一般事業廢棄物之清除，為原告所自陳，並有台中市政府廢棄物清除許可證
影本記載明確在卷可按，其並未取得第一類甲級廢棄物清除許可證，詎竟逕行清除台
中榮民總醫院產生之有害事業廢棄物（感染性事業廢棄物），經被告於八十七年十二
月十九日上午十時三十五分在台中市垃圾處理場稽核查獲，亦有稽查紀錄簿影本二張
及照片四張附於原處分卷可稽。又「感染性事業廢棄物之貯存方法：：應以紅色可燃
容器密封貯存，並標示感染性事業廢棄物標誌：：」、「清除、處理技術員從事清除
、處理業務，應負責其所受僱之清除、處理機構正常營運：：，並應審查：：契約書
、遞送聯單及營運紀錄，確定內容無訛後，簽名蓋章。」分別為事業廢棄物貯存清除
處理方法及設施標準第十一條及公、民營廢棄物清除處理機構管理輔導辦法第十四條
第二項規定。依卷附照片所示，原告所清除者包括以紅色垃圾袋密封並標示感染性事
業廢棄物標誌之廢棄物，則其既僱有清除技術員，自有能力分辨受託清除之廢棄物是
否為有害事業廢棄物，並有責任審查相關資料；再依現場照片所示，原告所清運之廢
棄物，其中部分係以紅色垃圾袋裝置，部分為黑色垃圾袋裝置，紅色部分即為台中榮
民總醫院產生之有害事業廢棄物（感染性事業廢棄物），且棄置於現場凌亂之紅色垃
圾袋外圍並無如原告所稱係於紅色垃圾袋外，再以黑色垃圾袋裝置後始棄放貯置地點
之情形，尚難托詞係台中榮民總醫院違約疏失所致；復參以司法院釋字第二七五號解
釋「人民違反法律上之義務而應受行政罰之行為，法律無特別規定時，雖不以出於故
意為必要，仍須以過失為其責任條件。但應受行政罰之行為，僅須違反禁止規定或作
為義務，而不以發生損害或危險為其要件者，推定為有過失，於行為人不能舉證證明
自己無過失時，即應受處罰。」意旨，原告既屬第一類乙級廢棄物清除機構，並僱有
清除技術員，自有能力分辨受託清除之廢棄物是否為有害事業廢棄物，並有責任審查
相關資料，如前所述，本件原告所清除者既包括以紅色垃圾袋密封並標示感染性事業
廢棄物標誌之廢棄物，則應推定為有過失。另原告提出附於訴願卷之「附約」雖載明
案外人榮順清潔有限公司與台中榮民總醫院訂定一般事業廢棄物清運契約，由原告擔
任保證人之事實。惟原告並未否認被告所屬人員查獲之有毒廢棄物為其清除運送，原
告即為本件違章之行為人。至於其與榮順清潔有限公司、台中榮民總醫院間之私權契
約內容，自不得作為其脫免違章責任之依據，所辯核不足採。從而，被告以原告違反
廢棄物清理法第二十條及第二十七條規定，裁處罰鍰十五萬元之處分，核無不合，一
再訴願決定遞予駁回，亦無違誤，原告起訴意旨，難認有理，應予駁回。
據上論結，本件原告之訴為無理由，爰依行政訴訟法施行法第二條、行政訴訟法第九
十八條第三項前段，判決如主文。
中    華    民    國     八十九      年      十      月      十九       日
                    最 高 行 政 法 院  第 五 庭
                                審 判 長 法  官      廖  政  雄
                                         法  官      廖  宏  明
                                         法  官      趙  永  康
                                         法  官      林  清  祥
                                         法  官      姜  仁  脩
右  正  本  證  明  與  原  本  無  異
                                         法院書記官  張  惠  美
中    華    民    國     八十九      年      十      月      十九       日


司法院資訊處製作；財團法人民間司法改革基金會備份。
